ACORDAO-COMPLETO-2498321

ACÓRDÃO 3603/2022 ATA 21/2022 - PRIMEIRA CÂMARA

VISTOS, relatados e discutidos estes autos que tratam de ato de concessão de pensão militar emitido pelo Comando do Exército.
ACORDAM os Ministros do Tribunal de Contas da União, reunidos em sessão da Primeira Câmara, ante as razões expostas pelo Relator, com fundamento nos artigos 1º, inciso V, e 39, inciso II, da Lei 8.443/1992, c/c os artigos 17, inciso III, 260 e 262 do Regimento Interno do TCU, em:
9.1. considerar ilegal ato de concessão da pensão especial de ex-combatente instituída por Balduino Nelmann em favor de Reinilda Dietrich e Valeria Hickmann, negando-lhe registro;
9.2. dispensar a devolução dos valores indevidamente recebidos até a data da ciência desta deliberação, com fulcro no Enunciado 106 da Súmula da Jurisprudência do TCU;
9.3. esclarecer ao Comando do Exército que, a despeito da negativa de registro do ato concessório, os pagamentos devem ser mantidos, visto que amparados por decisão judicial transitada em julgado.

PENSÃO ESPECIAL DE EX-COMBATENTE. Atos de Pensão especial de ex-combatente da unidade emissora COMANDO DO EXÉRCITO, enviados ao TCU pela unidade de controle interno Centro de Controle Interno do Exército para fins de análise e julgamento

Primeira Câmara

Comando do Exército.

3. Interessados/Responsáveis:
3.1. Interessados: Reinilda Dietrich (XXX.612.580-XX); Valeria Hickmann (XXX.762.890-XX).

13.1. Ministros presentes: Benjamin Zymler (na Presidência), Walton Alencar Rodrigues (Relator), Vital do Rêgo e Jorge Oliveira.
13.2. Ministros-Substitutos presentes: Augusto Sherman Cavalcanti e Weder de Oliveira.

WALTON ALENCAR RODRIGUES

Adoto, como relatório, a instrução da Sefip, cuja proposta foi acolhida pelo representante do Parquet especializado:
"INTRODUÇÃO
Trata-se de ato de pensão especial de ex-combatente, submetido, para fins de registro, à apreciação do Tribunal de Contas da União (TCU) , de acordo com o art. 71, inciso III, da Constituição Federal.  O ato foi cadastrado e disponibilizado ao TCU por intermédio do Sistema e-Pessoal, na forma do art. 2º e 4º da Instrução Normativa TCU 78/2018.
EXAME TÉCNICO
Procedimentos aplicados
Os procedimentos para exame, apreciação e registro de atos de pessoal encontram-se estabelecidos na Instrução Normativa TCU 78/2018 e na Resolução TCU 206/2007. Essas normas dispõem que os atos de pessoal disponibilizados por meio do e-Pessoal devem ser submetidos previamente a críticas automatizadas, com base em parâmetros predefinidos.
As críticas das informações cadastradas na etapa de coleta do ato foram elaboradas e validadas levando-se em conta as peculiaridades de cada ato. Os itens verificados nessa etapa são inerentes a dados cadastrais, fundamentos legais, mapa de tempo, ficha financeira, assim como eventuais ocorrências de acumulação. Trata-se de verificações abrangentes, minuciosas e precisas e sem a necessidade de ação humana e, portanto, menos suscetível a falhas. As críticas aplicadas estão discriminadas no sistema, no Menu e-Pessoal, opção "Crítica", que podem ser acessadas mediante concessão de perfil específico a servidores do TCU responsáveis pela análise.
Além das críticas automatizadas, há verificação humana adicional no caso de haver alertas do sistema ou informações não formatadas, como esclarecimentos do gestor ou do controle interno.  
As críticas também consideram os registros do Sistema Integrado de Administração de Recursos Humanos (Siape) . O Siape disponibiliza informações atualizadas sobre as parcelas que integram os proventos, diferentemente, portanto, do e-Pessoal, que informa as parcelas no momento do registro do ato. 
O amparo que concede o direito a percepção da aludida pensão às filhas dos instituidores é tratado na Lei nº 4.242, de 17 de julho de 1963, que em seu artigo 30, assim expressou-se:
Art 30. É concedida aos ex-combatentes da Segunda Guerra Mundial, da FEB, da FAB e da Marinha, que participaram ativamente das operações de guerra e se encontram incapacitados, sem poder prover os próprios meios de subsistência e não percebem qualquer importância dos cofres públicos, bem como a seus herdeiros, pensão igual à estipulada no art. 26 da Lei n.º 3.765, de 4 de maio de 1960.            
Parágrafo único. Na concessão da pensão, observar-se-á o disposto nos arts. 30 e 31 da mesma Lei nº 3.765, de 1960.  
Entende-se que as herdeiras têm que atender as mesmas condições que deram ao instituidor o direito inicial ao benefício, quais sejam:
Sem incapaz sem poder prover os próprios meios de subsistência; e
não percebem qualquer importância dos cofres públicos.
Esse também é o entendimento do Superior Tribunal de Justiça, conforme ilustra a ementa da seguinte deliberação publicada no DJe de 24/11/2015 (grifos inseridos) :
'ADMINISTRATIVO. PENSÃO ESPECIAL DE EX-COMBATENTE. LEI DE REGÊNCIA. DATA DO ÓBITO DO INSTITUIDOR. ART. 30 DA LEI N. 4.262/63. FILHA MAIOR. BENEFÍCIO DE NATUREZA ASSISTENCIAL. REQUISITOS ESPECÍFICOS. COMPROVAÇÃO. NÃO OCORRÊNCIA.
1. Trata-se, na origem, de Ação Ordinária contra a União objetivando a concessão de pensão especial de ex-combatente, por reversão do benefício inicialmente concedida à sua genitora.
2. Na hipótese dos autos, o falecimento do ex-combatente ocorreu na vigência das Leis 4.242/1963 e 3.765/1960.
3. Nos termos do art. 30 da Lei 4.242/1963, são requisitos para o pagamento da pensão especial de ex-combatente: 1) ser o ex-militar integrante da FEB, da FAB ou da Marinha; 2) ter efetivamente participado de operações de guerra; 3) encontrar-se o ex-militar, ou seus dependentes, incapacitados, sem poder prover os próprios meios de subsistência; e 4) não perceber nenhuma importância dos cofres públicos. Tais requisitos estendem-se também aos dependentes, que devem provar o seu preenchimento. Precedentes.
4. Incontroverso, nos autos, que a ora agravante percebe dos cofres públicos benefício previdenciário de aposentadoria e pensão decorrente do falecimento de seu marido (ex-servidor público) . Logo, não preenche um dos requisitos específicos do art. 30 da Lei 4.242/1963, qual seja, ser 'incapacitados, sem poder prover os próprios meios de subsistência" e não receber 'qualquer importância dos cofres públicos'. Agravo regimental improvido.' (AgRg no AgRg no REsp 1555454/SP, Ministro Relator HUMBERTO MARTINS, SEGUNDA TURMA, Julgamento: 17/11/2015) '.
Averiguações realizadas pelo Comando do Exército, constataram que as beneficiárias não cumprem os requisitos para o recebimento de tais proventos, conforme pode ser verificado pela leitura dos atos de concessão (formulário E-Pessoal) .
O Controle Interno do Comando do Exército foi de parecer pela ilegalidade do ato baseando-se no Parecer nº 0446/2017/CJACEAx/CGU/AGU, aprovado pelo Despacho nº 1077/2017/CAJCEx/AGU, da Consultoria Jurídica Adjunta ao Comando do Exército, de 13 de novembro de 2017, segundo o qual os requisitos específicos previstos no art. 30 da Lei nº 4.242/1963 devem ser preenchidos não apenas pelo ex-combatente, mas também por seus dependentes amparados por aquela lei, devido à natureza assistencial da pensão especial, conforme julgados reiterados do Superior Tribunal de Justiça (Precedentes: AgRg no REsp 1073262/SC, Rel. Ministro ARNALDO ESTEVES LIMA, QUINTA TURMA, julgado em 17/06/2010, DJe 02/08/2010, AgRg no Ag 1407008/RN, Rel. Ministro ARNALDO ESTEVES LIMA, PRIMEIRA TURMA, julgado em 21/08/2012, DJe 31/08/2012, AgInt no REsp 1609340/ES, Rel. Ministra ASSUSETE MAGALHÃES, SEGUNDA TURMA, julgado em 20/04/2017, DJe 02/05/2017) .
Verificou-se ainda a seguintes manifestações do Controle Interno:
No que se refere à REINILDA DIETRICH, CPF XXX.612.580-XX:
Quando do falecimento, em 18 JAN 15, da Sra REGINA NEUMANN, viúva do Ex-Combatente FEB BALDUINO NELMANN, falecido em 29 DEZ 63, verificou-se que, durante o processo de reversão da pensão especial, nas declarações de recebimento ou não de valores dos cofres públicos, a Sra. REINILDA DIETRICH declarou receber do INSS benefício por idade, contrariando, dessa forma, o estabelecido no art. 30 da Lei nº 4.242/1963. A pensionista REINILDA DIETRICH foi submetida à Inspeção de Saúde pelo Médico Perito de Guarnição VII/Porto Alegre, Cel Médico Alexandre Herter (Idt: 031877844/MD) , em Sessão nº 5/2020, de 10 FEV 21, com o seguinte parecer 'Não é inválido (a) ', conforme consta na Ata de Inspeção de Saúde nº 15/2020 e Parecer Técnico nº 97/2020, homologado de acordo com o art 34 das EB30-IR-10.007, aprovadas pela Port. nº 305-DGP, de 13 DEZ 17, pelo Inspetor de Saúde da 3ª RM, Cel Médico Luiz Carlos Burgarelli (Idt: 0203785746/MD) . Por sua vez, conforme decisão judicial transitada em julgado, em 2 SET 20, proferida pelo Juiz Federal da 1ª Vara Federal de Santa Cruz do Sul - RS, no Processo nº 5000825-52.2016.4.04.7111/RS, bem como nos termos do Parecer de Força Executória nº 00639/2020/PARECER/EQUAD4R-MIL/PGU/AGU, de 3 NOV 20, e ainda, do contido na letra 'k' do nº 4 do Parecer nº 021.52-SAP.3/SSIP/3ª RM, de 19 FEV 21, as beneficiárias têm direito à integralidade da pensão especial de ex-combatente instituída pelo art. 30 da Lei nº 4.242/1963 c/c art. 26 da Lei nº 3.765/60, correspondente à deixada por um 2º Sargento.
Quanto a VALERIA HICKMANN, CPF XXX.762.890-XX:
Quando do falecimento, em 18 JAN 15, da Sra REGINA NEUMANN, viúva do Ex-Combatente FEB BALDUINO NELMANN, falecido em 29 DEZ 63, verificou-se que, durante o processo de reversão da pensão especial, nas declarações de recebimento ou não de valores dos cofres públicos, a Sra. VALERIA HICKMANN declarou receber do INSS benefício por tempo de contribuição, contrariando, dessa forma, o estabelecido no art. 30 da Lei nº 4.242/1963. Posteriormente, o Comando da 3ª Região Militar recebeu o Ofício nº 042/2020, de 10 FEV 20, da Prefeitura Municipal de Venâncio Aires - RS, informando a concessão à Sra. VALERIA HICKMANN do benefício de pensão por morte do seu cônjuge, pelo Regime Próprio de Previdência Social, em razão do falecimento ocorrido em 30 DEZ 19. Em razão disso, foi emitido o Parecer nº 020.274-SAP.7/SSIP/3ª RM, de 17 MAR 20, suspendendo o benefício da Sra. VALERIA, a contar de 1º ABR 20, por contrariar a Lei nº 4.242/1963. A pensionista VALERIA HICKMANN foi submetida à Inspeção de Saúde pelo Médico Perito da Guarnição de Santa Cruz (7º BIB) , 1º Ten Médico Wesley Silva de Oliveira (Idt: 011584537-2 MD/EB) , em Sessão nº 27/2019, de 16 ABR 19, com o seguinte parecer 'Não é inválido (a) ', conforme consta na Ata de Inspeção de Saúde nº 1413/2019. Por sua vez, conforme decisão judicial transitada em julgado, em 2 SET 20, proferida pelo Juiz Federal da 1ª Vara Federal de Santa Cruz do Sul - RS, no Processo nº 5000825-52.2016.4.04.7111/RS, bem como nos termos do Parecer de Força Executória nº 00639/2020/PARECER/EQUAD4R-MIL/PGU/AGU, de 3 NOV 20, e ainda, do contido na letra 'k' do nº 4 do Parecer nº 021.52-SAP.3/SSIP/3ª RM, de 19 FEV 21, as beneficiárias têm direito à integralidade da pensão especial de ex-combatente instituída pelo art. 30 da Lei nº 4.242/1963 c/c art. 26 da Lei nº 3.765/60, correspondente à deixada por um 2º Sargento.
Frente ao exposto, entende-se como correto o encaminhamento dado pelo comando do Exército pela ilegalidade. Entretanto, pela leitura da documentação referente à ação judicial movida pelas beneficiárias, verifica-se que, na página 24 da documentação anexa ao ato, foi analisada a situação das filhas serem maiores e não inválidas e decidiu-se que o benefício lhe é devido com base na Lei nº 4242/63 e com proventos de 2º Sargento. 
Dessa forma, esta unidade técnica é de parecer pela ilegalidade do ato por estar em desacordo com o que preconiza o art. 30 da Lei nº 4242/63, uma vez que as beneficiárias não preenchem os requisitos para se apresentarem no rol de beneficiários das pensões em estudo. Entretanto, entende-se ainda que tais pagamentos devem ter continuidade, tendo em vista estarem amparados por decisão judicial transitada em julgado em 02/09/2020.
CONCLUSÃO
A abrangência e a profundidade das verificações levadas a efeito fundamentam convicção de que o ato pode ser apreciado pela ilegalidade, em razão das irregularidades apontadas que representam afronta à legislação e à jurisprudência de referência, mas mantidos os pagamentos dos proventos tendo em vista decisão judicial transitada em julgado que ampara tal situação.
PROPOSTA DE ENCAMINHAMENTO
Ante o exposto, com fundamento no art. 71, inciso III, da Constituição Federal, no art. 1º, inciso V, e art. 39, incisos I e II, da Lei 8.443/1992, no art. 260 do Regimento Interno do Tribunal de Contas da União, propõe-se: 
a) Considerar ILEGAL e recusar registro do ato de Pensão especial de ex-combatente de BALDUINO NELMANN do quadro de pessoal do órgão/entidade COMANDO DO EXÉRCITO, com base nos arts. 71, inciso III, da Constituição Federal, 1º, inciso V, e 39, inciso II, da Lei 8.443/1992 e 260, § 1º, do Regimento Interno;
b) Determinar ao Comando do Exército que de continuidade ao pagamento dos proventos às beneficiárias com base no soldo de 2º Sargento, tendo em vista decisão judicial transitada em julgado."

não há.

Procurador Sergio Ricardo Costa Caribé.

PENSÃO ESPECIAL DE EX-COMBATENTE. ACUMULAÇÃO INDEVIDA DE BENEFÍCIOS. INOBSERVÂNCIA DOS REQUISITOS PREVISTOS NO ART. 30 DA LEI 4.242/1963. ILEGALIDADE. NEGATIVA DE REGISTRO. DETERMINAÇÕES.

PENSÃO ESPECIAL DE EX-COMBATENTE (PEEC)

Secretaria de Fiscalização de Integridade de Atos e Pagamentos de Pessoal e de Benefícios Sociais (Sefip).

Trata-se de ato de pensão especial de ex-combatente emitido pelo Comando do Exército, submetido à apreciação deste Tribunal para fins de registro.
A Sefip e o Ministério Público de Contas propõem a ilegalidade do ato, tendo em vista que as beneficiárias não preencheram os requisitos previstos no artigo 30 da Lei 4.242/1963.
Acolho as conclusões dos pareceres precedentes, incorporando-as às minhas razões de decidir.
Os requisitos para recebimento da pensão especial foram estabelecidos pela Lei 4.242/1963, em seu artigo 30:
Art. 30. É concedida aos ex-combatentes da Segunda Guerra Mundial, da FEB, da FAB e da Marinha, que participaram ativamente das operações de guerra e se encontram incapacitados, sem poder prover os próprios meios de subsistência e não percebem qualquer importância dos cofres públicos, bem como a seus herdeiros, pensão igual à estipulada no art. 26 da Lei n.º 3.765, de 4 de maio de 1960. (grifei) 
Conforme aponta a Sefip, as interessadas deveriam atender as mesmas condições que permitiram ao instituidor o direito inicial ao benefício, quais sejam: (i) ser incapaz sem poder prover os próprios meios de subsistência; e (ii) não perceber qualquer importância dos cofres públicos. Entretanto, tais requisitos cumulativos não foram preenchidos pelas beneficiárias, conforme averiguou o próprio Comando do Exército, com parecer de seu controle interno pela ilegalidade do ato concessório (peça 3, p. 3-4) .
Por esse motivo, o ato em exame deve ser considerado ilegal, recusando-lhe o registro.
A despeito da ilegalidade do ato, os pagamentos devem ser mantidos, em razão de estarem amparados por decisão judicial, transitada em julgado em 2/9/2020 (peça 3, p. 21-26) , que entendeu que o benefício em exame é devido às interessadas, com base na Lei 4.242/1963 e com proventos de 2º Sargento, conforme bem ponderou a unidade técnica.
Ante o exposto, voto por que o Tribunal acolha a minuta de acórdão que ora submeto à deliberação do colegiado.
TCU, Sala das Sessões, em 28 de junho de 2022.
WALTON ALENCAR RODRIGUES 
Relator